---
title: "Metody statystyczne w badaniach społeczno-ekonomicznych"
subtitle: Dane. <br> Pozyskanie i jakość danych
author: 
  - name: Grzegorz Kończak
date: last-modified
format: 
  revealjs:
    title-block-banner: '#99FF00' #true
    theme: moon # bootstrap default cerulean cosmo darkly flatly 
            #journal lumen paper readable sandstone simplex spacelab united yeti 
    highlight-style: atom-one  # ayu arrow ally espresso kate breezemark default  
            # textmate zenburn  haddock monochrome press pygments tango dracula 
            # monokai nord oblivion printing radical solarized vim-dark gruvbox 
            # github atom-one
 #   self-contained: true
    footer: "Grzegorz Kończak, seminarium doktoranckie"
    navigation-mode: linear
    multiplex: true
    slide-level: 3
    number-sections: false
    number-depth: 2
    chalkboard: true
    scrollable: true
    code-line-numbers: true
    code-fold: true
    code-tools: true
    fig-width: 8
    fig-height: 4
    fig-cap-location: bottom
    tbl-cap-location: top
    # toc: true
    toc_float: false
    toc-title: "Program"
    reference-location: margin #
    citation-location: margin #
    cap-location: margin  #
  # mainfont: Courier New
  # smaller: true
    execute:
      echo: true
      warning: false
link-citations: true
---


## Wprowadzenie {background-color="aquamarine"}

Dane statystyczne stanowią podstawę wielu analiz i decyzji. Ich jakość jest kluczowa dla uzyskania wiarygodnych wyników.

## Komponenty jakości danych

Jakość danych statystycznych określa się na podstawie sześciu głównych komponentów:

-   Użyteczność
-   Kompletność
-   Terminowość
-   Przejrzystość
-   Porównywalność
-   Spójność

::: {.footer style="font-size: 0.3em; background-color: grey; color: white; padding: 4px; text-align: right; width: 100%; box-sizing: border-box;"}
GUS (2025)
:::



## Użyteczność

-   Stopień, w jakim dane spełniają potrzeby użytkowników
-   Zgodność z wymaganiami odbiorców
-   Przydatność do podejmowania decyzji

## Kompletność

-   Zakres danych odpowiadający potrzebom
-   Optymalna liczba informacji
-   Brak istotnych braków w danych

## Terminowość

-   Aktualność danych
-   Regularność aktualizacji
-   Punktualność publikacji

## Przejrzystość

-   Łatwość zrozumienia danych
-   Dostępność metadanych
-   Czytelna prezentacja informacji

## Porównywalność

-   Możliwość porównań w czasie
-   Porównywalność między regionami i krajami
-   Spójność definicji i klasyfikacji

## Spójność

-   Wewnętrzna zgodność danych
-   Możliwość łączenia danych z różnych źródeł
-   Brak sprzeczności między powiązanymi danymi


# Wybrane źródła <br> ogólnodostępnych danych


## Główny Urząd Statystyczny (GUS)

-   Podstawowe źródło danych statystycznych w Polsce
-   Szeroki zakres tematyczny: demografia, gospodarka, społeczeństwo
-   Dostęp przez stronę internetową: [stat.gov.pl](https://stat.gov.pl)

## Eurostat

-   Urząd statystyczny Unii Europejskiej
-   Dane porównywalne dla krajów członkowskich UE
-   Dostęp online: [ec.europa.eu/eurostat](https://ec.europa.eu/eurostat)

## Bank Światowy

-   Globalne dane ekonomiczne i rozwojowe
-   Wskaźniki dla krajów z całego świata
-   Platforma danych: [data.worldbank.org](https://data.worldbank.org)

## Znaczenie jakości danych

-   Podstawa wiarygodnych analiz i decyzji
-   Wpływ na politykę publiczną i strategie biznesowe
-   Kluczowa rola w badaniach naukowych

## Wyzwania w zapewnieniu jakości danych

-   Rosnąca ilość i złożoność danych
-   Potrzeba szybkiego przetwarzania i aktualizacji
-   Zachowanie prywatności i bezpieczeństwa danych


## Dane - przykład {background-color="white"}


## {.smaller background-color="white"}

::: panel-tabset
## Opis zbioru

`mtcars` to wbudowany zbiór danych w języku R, który zawiera informacje o 32 samochodach z lat 1973-74. Jest to jeden z najczęściej używanych zbiorów danych do demonstracji podstawowych operacji w analizie danych i statystyce.

<br>
<br>
<br>
<br>
<br>
<br>
<br>
<br>
<br>
<br>


## Charakterystyka 

Zbiór składa się z:

32 obserwacji

11 zmiennych


## Zmienne {.smaller background-color="white"}


**mpg** - Miles per gallon (średnie zużycie paliwa)

**cyl** - Liczba cylindrów

**disp** - Pojemność silnika (w calach sześciennych)

**hp** - Moc silnika (w koniach mechanicznych)

**drat** - Przełożenie mostu napędowego

**wt** - Waga samochodu (w tysiącach funtów)

**qsec** - Czas przejazdu 1/4 mili (w sekundach)

**vs** - Typ silnika (0 = V-silnik, 1 = silnik rzędowy)

**am** - Typ skrzyni biegów (0 = automatyczna, 1 = manualna)

**gear** - Liczba biegów

**carb** - Liczba gaźników


## Dane 

```{r}
mtcars
```

## kable

```{r}
library(kableExtra)
kable(mtcars[1:6,])
```

## DT {background-color="#0c3064"}

```{r}
library(DT)
datatable(mtcars, rownames=FALSE, options = list(
  pageLength = 5, autoWidth = TRUE
))
```
:::


## 

Wysoka jakość danych statystycznych jest niezbędna dla ich efektywnego wykorzystania.

Ważne jest ciągłe doskonalenie metod zbierania, przetwarzania i udostępniania danych.

